【裁判字號】    98,訴,254
【裁判日期】    981125
【裁判案由】    贈與稅
【裁判全文】
臺北高等行政法院判決
                                       98年度訴字第254號
                                    98年11月11日辯論終結
原      告  甲○○
訴訟代理人  吳宏山  律師
複代理人    吳宏城  律師
被      告  財政部臺灣省北區國稅局
代  表  人  乙○○（局長）住同上
訴訟代理人  丙○○
上列當事人間贈與稅事件，原告不服財政部中華民國97年12月8
日台財訴字第09700527550號（案號：第00000000號）訴願決定
，提起行政訴訟，本院判決如下：
    主  文
原告之訴駁回。
訴訟費用由原告負擔。
    事  實  及  理  由
一、事實概要：
    (一)本件原告之祖父葉金沙於90年9 月26日死亡，其繼承人等
      辦理遺產稅申報，原列報被繼承人葉金沙對繼承人葉清標
       (長子) 、葉鐘明( 四子) 、葉美月( 八女) 、葉開年(
      孫、代位繼承) 、葉四川( 孫、代位繼承) 、葉慶萊( 孫
      、代位繼承) 與其他直系卑親屬汪雅貞( 長媳) 、吳寶霞
       (四媳) 、葉怡君( 孫女) 、葉瑟分( 孫) 、王瓊敏( 孫
      媳婦) 及原告等12人( 下稱原告等直系卑親屬) 之死亡前
      未償債務扣除額各新台幣( 下同)100萬元，合計1200萬元
      。
    (二)嗣經被告查核結果，以原告等直系卑親屬係各出資100 萬
      元，連同葉金沙之自有資金4,966,000 元，合計16,966,0
      00元，由葉金沙之子葉清標為其代理人簽訂土地買賣契約
      ，於90年6 月6 日以總價款6,550,000 元，向訴外人陳愛
      姝購買臺北市○○段○ ○段420 地號、臺北縣土城市○○
      段貨饒小段142-30、142-35、142- 36 地號等4 筆；於90
      年8 月29日以總價款10,416,000元，向訴外人張明初購買
      臺北縣中和市○○段378 、555 、557 地號、大仁段756
      、795 、800 地號等6 筆公共設施保留地( 下稱公設地)
      ，因認渠等涉及遺產及贈與稅法第5 條第3 款規定，以自
      己之資金無償為他人購置財產，以贈與論之情事，經通知
      原告依限申報贈與稅，原告雖主張借貸非贈與，惟未能提
      出具體事證，被告乃以上開10筆土地之公告土地現值為基
      礎，按原告出資占土地成交價格之比例計算其贈與財產價
      值，核定贈與總額為8,585,291 元，應納稅額1,063,028
      元。
    (三)原告申請復查結果，未獲變更，提起訴願，案經被告重審
      復查結果，以原告無償為葉金沙購置之財產原屬訴外人張
      明初所有之系爭6筆公設地，重行以該6筆公設地之公告土
      地現值為基礎，按原告之出資額100 萬元占土地成交價款
      之比例，計算贈與財產價值應為8,333,554 元，重審復查
      決定( 即原處分) 准予追減贈與總額251,737 元，變更核
      定贈與總額為8,333,554 元。原告仍不服，提起訴願經決
      定駁回後，遂提起本件行政訴訟。
二、本件原告主張：
    (一)按「認定事實，需憑證據不得出於臆測……」為行政法院
      61年判字第70號判例所明定，主張事實者對課稅事實及要
      件應負舉證責任，倘客觀證據未能提示，即不得出於臆測
      推斷有課稅事實之存在。訴願決定以被繼承人已屆93歲高
      齡，無理由借款購買土地為由，認定原告及其他訴外人等
      12人係共同出資1200萬元，無償為葉金沙購買系爭土地，
      應依遺產及贈與稅法第5條第3款規定處理，顯違反實質課
      稅原則，而係出於臆測推斷有課稅事實之存在。查原告自
      始即主張與被繼承人間為金錢借貸關係，有遺產稅申報單
      可憑；況依民法第474條第1項規定，消費借貸在雙方合意
      並由一方交付金錢或其他代替物予他方後即行成立。又基
      於親誼借貸而未立書面契約，均符合社會實情，被告未探
      究上情，憑空臆測認定本案資金移轉係屬贈與，不僅違反
      證據法則及經驗法則，亦與「稅務案件有疑義時，寧不利
      於國庫，應為有利於人民」之原則有違。
    (二)其次，被繼承人當時名下已有27筆不動產，可見其確擅以
      購置不動產為其投資理財方式，因此被繼承人再購買系爭
      土地，即合乎常情常理。而被繼承人因可動用之資金甚少
      ，此有銀行帳戶存款資料可稽，故被繼承人因現金不足，
      乃向原告借款，亦符常情。又被繼承人雖於90年8 月間經
      診斷罹患食道癌，但仍具清楚之自由意志，此有財團法人
      新光吳火獅紀念醫院( 下稱新光醫院) 之病歷摘要記錄可
      稽，復參諸宏仁醫院91年8 月16日號函可知，被繼承人係
      於90年8 月28日於新光醫院出院後，復於90年9 月10日至
      90年9 月18日及90年9 月21日至90年9 月25日2 次住院於
      宏仁醫院治療。職是，被繼承人於與陳愛姝簽定系爭契約
      之90年6 月6 日後之2 個多月，始因胃癌合併食道侵犯住
      院，住院期間意識清楚，更無礙於90年8 月29日始與張明
      初簽訂契約。況系爭土地買賣金額高達16,966,000元，雙
      方磋商研擬之日期必早於簽約日，此亦證明被繼承人向原
      告借錢置產時，身體並無不適，雖年事已高，仍無礙其與
      他人之簽約，而渠遽然逝世，亦為家人所始料不及。
    (三)本案並無遺產及贈與稅法第5條第3款之適用，蓋就系爭土
      地買賣契約觀之，買受人為被繼承人，價金均由其帳戶給
      付，顯見本件純屬被繼承人之個人理財方式。況原告匯款
      於被繼承人帳戶之時間為90年9 月25日，而被繼承人與張
      明初締結土地買賣契約係在90年8 月29日，因此，被繼承
      人實際取得原告借貸款項係土地買賣契約締結後，顯無被
      告所陳「葉金沙是在實際取得原告資金挹注之情況下，形
      成締約誘因」之情形。又依前所述，被繼承人向原告借錢
      置產時，身體並無不適，其渠遽然逝世，亦為家人所始料
      不及，依此，被告不得因被繼承人之驟然逝世，而嗣後以
      「其所購得系爭土地均屬公共設施保留地之道路用地，其
      價款雖僅共計16,996,000元，但其土地公告現值總額卻高
      達145,658,060 元」，即忽略本案實係「被繼承人之投資
      理財計畫」所致。
    (四)原告自始即主張與被繼承人間有金錢借貸關係，然被告不
      允，認原告係將自有資金提供被繼承人購地一節，涉及遺
      產及贈與稅法第5條第3款，應補報贈與稅，故原告及其他
      卑親屬不得已，始改為申報贈與稅在案。惟衡諸社會常情
      ，只有直系血親尊親屬贈與卑親屬，少有卑親屬贈與尊親
      屬之情形，原告囿於被告一再駁回遺產稅之申報，不得已
      始將系爭款項提報為贈與，蓋若被告主張是贈與，原告則
      主張本案亦應適用遺贈法第4條第2項之規定，但並從未承
      認本案係「贈與」，此為一般人民急於早日解決稅法事件
      之正常反應，但既然最終仍未能獲得被告之採納，原告自
      得依據事實，依法據理力爭，以維應有之權益。
    (五)末按，贈與稅案件，原則上應由稅捐稽徵機關負「有贈與
      存在」之舉證責任，涉案人民應負協力義務，應無疑義。
      查親屬間基於親屬情誼所為之借貸，甚少書立書面契約，
      亦難期待借貸雙方就諸如清償日期為何、利息之有無、還
      款之方式、得否延緩等具體情節為約定。第依遺產稅申報
      書所載，堪認原告自始即主張系爭100 萬元，確實係原告
      借貸給被繼承人乙節，尚非無據。退步言之，縱被告主張
      已提出葉清標之說明書及申請書暨各項資金流程等，應已
      盡舉證之責，惟葉清標提出之上開文書不得採為贈與之認
      定依據外，該書類為早已卷存於申報本件遺產稅之事件中
      ，屬於被繼承人就本遺產申報事件之說明資料，非屬被告
      應提出之事證。且原告與被繼承人間之金錢流程，如匯款
      單、存摺等，只能證明有金錢之支付及收受之事實，而與
      是否屬贈與之意思合致無關，自不屬被告就贈與事證之提
      出等情。並聲明請求判決訴願決定及原處分（重審復查決
      定）不利原告部分均撤銷。
三、被告則以：
    (一)查系爭土地係於被繼承人死亡前3至4個月間，由其長子葉
      清標代理簽訂，其價金來源有1200萬元係由原告等親屬共
      12人共同出資，原告雖主張本件係贈與被繼承人現金100
      萬元，應適用遺產及贈與稅法第4 條規定云云，惟被繼承
      人90年8 月間經診斷罹患食道癌，當時年事已高，名下已
      有不動產27筆及銀行存款400 餘萬元等資產，揆諸常情，
      遺產不傳給子女者甚為少見，原告反主張渠等卑親屬每人
      贈與現金100 萬元予被繼承人，顯與常情相違。又系爭土
      地均屬公設地，土地公告現值總額高達145,658,060 元，
      是原告及其他親屬共同出資以被繼承人名義購入系爭土地
      之目的，應係利用都市計畫法第50條之1 規定公共設施保
      留地因繼承而移轉者免徵遺產稅，待被繼承人死亡後用以
      申請抵繳遺產稅，此由渠等嗣後確以其中6 筆土地，申請
      抵繳被繼承人遺產稅之事實可證。足證原告自始即有以自
      己資金，無償為被繼承人購置財產之意思。故被告以原告
      無償為被繼承人購置之6 筆土地公告現值86,802,300元為
      基礎，按其出資比例計算贈與總額8,333,554 元，並無不
      合。
    (二)原告雖主張其與被繼承人間係借貸關係，並非贈與云云。
      惟查，本件初查階段原告主張係被繼承人向原告及其他親
      屬等12人各借款100 萬元，於申報被繼承人遺產稅時，亦
      列報被繼承人死亡前未償債務；嗣被繼承人之長子葉清標
      於92年10月間申請葉清標、葉慶萊、王瓊敏、葉四川、葉
      鐘明、葉美月及王瓊敏等七人部分不列為被繼承人未償債
      務；復查及訴願階段改主張原告與被繼承人間為現金贈與
      事實，非集資購買不動產之贈與，應適用遺產及贈與稅法
      第4 條第2 項規定；訴訟中則主張與被繼承人間係金錢借
      貸關係等語，其言詞反覆，且未舉證以實其說，其主張實
      難信為真實。又被告已依資金流程，查明原告與與另案王
      瓊敏於90年9 月25日各轉帳100 萬元至被繼承人之中華銀
      行存款帳戶，同日併被繼承人自有資金，轉帳換購中華銀
      行支支票面額合計300 萬元及現金416,000 元，以給付出
      賣人張明初之部分買價，系爭土地所有權並於90年9 月21
      日登記予被繼承人。顯見被繼承人是在實際取得原告等資
      金挹注之情況下，形成締約誘因，被繼承人與出賣人間土
      地買賣契約之締結，與系爭資金之移轉，具有明顯關連性
      ，從而被告認定原告出資為被繼承人購買系爭土地，依遺
      產及贈與稅法第5 條第3 款規定核課贈與稅，並無不合。
    (三)復按，遺產及贈與稅法第5條第3款明定「以自己之資金，
      無償為他人購置財產者」，是不論其購置之財產為動產或
      不動產，其贈與標的均係「自己之資金」，至其但書規定
      「但該財產為不動產者，其不動產」，則係財產價值之估
      算規定，即依同法第10條規定估價。基此，被告原核定及
      原復查決定乃以系爭土地之公告現值合計145,658,060 元
      為基礎，按原告出資占土地成交價格之比例計算其贈與財
      產價值為8,585,291 元，惟原告無償為被繼承人購置之財
      產為原屬張明初所有之6 筆土地，以該6 筆土地公告現值
      86,802,300元為基礎，按原告出資比例，計算贈與財產價
      值應為8,333,554 元，被告重審復查決定乃准予追減贈與
      總額251,737 元，變更核定贈與總額8,333,554 元，揆諸
      上揭規定，亦無違誤。
    (四)原告雖主張被繼承人因可動用之資金甚少，乃向原告借款
      購地，純屬其個人投資理財行為云云。經查被繼承人名下
      27筆不動產，其中11筆土地依土地登記謄本所載登記原因
      為「放領」及「分割轉載」，並非「買賣」；次依其88及
      89年度綜合所得稅各類所得資料清單所示，各該年度均無
      財產交易所得資料，原告主張被繼承人擅以購置不動產為
      投資理財，而向其借款購買系爭土地，顯非真實。又系爭
      100萬元資金移轉日期90年9月25日，僅早於被繼承人死亡
      一日，且其長子葉清標代理被繼承人與張明初簽訂系爭土
      地買賣契約之日期為90年8月29日，然被繼承人早於90年8
      月24日至新光醫院住院治療，已獲悉罹患食道癌，因拒絕
      治療，於90年8 月28日出院，嗣被繼承人日後二次住院於
      宏仁醫院期間，曾由家屬簽具之「拒絕心肺復甦術」證明
      書，衡情被繼承人當無於病情嚴重又拒絕住院診療之下，
      反急於向子孫貸借金錢購置不動產之理。且如前所述，系
      爭土地均屬公設地，土地公告現值總額高達145,658,060
      元，其中6 筆土地復經本件繼承人申請抵繳系爭遺產稅在
      案，足見本件係以規劃以被繼承人名義購買系爭土地之方
      式，待其死亡後，以系爭公共設施保留地用以抵繳遺產稅
      ，益徵原告自始即有以自己資金，無償為被繼承人購置系
      爭土地，以供嗣後抵繳遺產稅之意思至明。此外原告空言
      主張本件係屬借貸關係，卻迄未提出合理之說明。
    (五)又按，遺產及贈與稅法第5條第3款所稱，以自己之資金，
      無償為他人購置財產者，以贈與論，係屬擬制之規定，即
      不問當事人間是否有意思表示一致，只要以自己資金無償
      為他人購置財產，法律上即擬制為贈與，稽徵機關即可以
      贈與為由，依法課徵贈與稅，不必就當事人間是否有贈與
      意思表示一致之情形，負舉證責任，原告主張被告未就贈
      與一事負舉證責任云云，尚有誤解。是本件被告已依職權
      調查，並按課稅事實狀態（被告初查至訴願階段，原告所
      陳述之主張）之相關事證綜合判斷所作出處分，並無違誤
      等語，資為抗辯。並聲明請求判決駁回原告之訴。
四、本件兩造所不爭如事實概要所述之事實，有被繼承人葉金沙
    之遺產稅申報書、繼承系統表、葉金沙在中華商業銀行( 下
    稱中華商銀) 、台北國際商業銀行( 台北國際商銀) 開立之
    存款存摺紀錄、土地買賣契約書、給付土地價款支票、匯款
    回條( 見原處分卷頁44-92)、土地登記謄本、異動索引查詢
    資料( 見同上卷頁120-181)、贈與稅申報書及被告核定通知
    書、重審復查決定書( 見同上卷頁18-22 、103 、000-000-
    0)在卷可按，堪認為真實。故本件之爭點，在於被告將原告
    匯予葉金沙之資金100 萬元，認定原告係無償出資為葉金沙
    購買訴外人張明初之系爭6 筆公設地，依遺產及贈與稅法第
    5 條第3 款規定課徵贈與稅，是否合法？
五、經查：
    (一)按「凡經常居住中華民國境內之中華民國國民，就其在中
      華民國境內或境外之財產為贈與者，應依本法規定，課徵
      贈與稅。」「本法稱財產，指動產、不動產及其他一切有
      財產價值之權利。本法稱贈與，指財產所有人以自己之財
      產無償給予他人，經他人允受而生效力之行為。」「財產
      之移動，具有左列各款情形之一者，以贈與論，依本法規
      定，課徵贈與稅：……三、以自己之資金，無償為他人購
      置財產者，其資金。但該財產為不動產者，其不動產。」
      「遺產及贈與財產價值之計算，以被繼承人死亡時或贈與
      人贈與時之時價為準；……第一項所稱時價，土地以公告
      土地現值或評定標準價格為準；房屋以評定標準價格為準
      。」遺產及贈與稅法第3 條第1 項、第4 條第1 項、第2
      項、第5 條第3 款及第10條分別定有明文。又「公共設施
      保留地。……因繼承或因配偶、直系血親間之贈與而移轉
      者，免徵遺產稅或贈與稅。」亦為都市計畫法第50條之1
      所明定。
    (二)次按，「涉及租稅事項之法律，其解釋應本於租稅法律主
      義之精神：依各該法律之立法目的，衡酌經濟上之意義及
      實質課稅之公平原則為之。」業經大法官釋字第420 號解
      釋闡釋在案。又「租稅法所重視者，應為足以表徵納稅能
      力之經濟事實，而非其外觀之法律行為，故在解釋適用稅
      法時，所應根據者為經濟事實，不僅止於形式上之公平，
      應就實質上經濟利益之享有者予以課稅，始符實質課稅及
      公平課稅之原則。」「有關課徵租稅構成要件事實之判斷
      及認定，應以其實質上經濟事實關係及所產生之實質經濟
      利益為準，而非以形式外觀為準，否則勢將造成鼓勵投機
      或規避稅法之適用，無以實現租稅公平之基本理念及要求
      。」亦有改制前行政法院81年度判字第2124號判例及82年
      度判字第2410號判決可資參照。
    (三)復按，「稅捐規避」係指利用私法自治契約自由原則，對
      於私法上法形式選擇之可能性，選擇從私經濟活動交易之
      正常觀點來看，欠缺合理之理由，為通常所不使用之異常
      法形式，並於結果上實現所意圖之經濟目的或經濟成果，
      且因不具備對應於通常使用之法形式之課稅要件，因此得
      以達到減輕或排除稅捐負擔之行為。是以，稅捐規避與合
      法的（未濫用的）節稅不同，節稅乃是依據稅捐法規所預
      定之方式，意圖減少稅捐負擔之行為；反之，稅捐規避則
      是利用稅捐法規所未預定之異常的或不正當的法形式，意
      圖減少稅捐負擔之行為。因此，納稅義務人不選擇稅法上
      所考量認為通常之法形式（交易形式），卻選擇與此不同
      之迂迴行為或多階段行為或其他異常的法形式，以達成與
      選擇通常法形式之情形基本上相同之經濟效果，而同時卻
      能減輕或排除與通常法形式相連結之稅捐上負擔者，即應
      認屬「租稅規避」，而非合法之節稅。又租稅規避行為因
      有違課稅公平原則，故於效果上，參諸上述法大法官釋字
      第420 號解釋意旨，自應本於實質課稅原則，就其事實上
      予以規避，然卻與其經濟實質相當之法形式作為課稅之基
      礎。
    (四)又按，遺贈稅法第5 條規定之立法理由，旨在於防杜以本
      條所列各款方式逃避贈與稅，乃參照日本立法例訂明視同
      贈與；凡行為人有該條各款所列之情形，法律上即擬制為
      贈與，課徵贈與稅，核其性質上亦為租稅規避之個別防杜
      條款，避免濫用私法所賦予契約自由原則，為不合常規之
      異常法形式，實質上達到規避贈與稅卻完成贈與移轉之目
      的。故該法條第3 款所稱「以自己之資金，無償為他人購
      置財產者」之情形，包括以贈與論之贈與人自己出面與第
      三人締約，在契約中約定「利益贈與論之受贈人」約款，
      使以贈與論之受贈人能取得特定之給付；或雖係由以贈與
      論之受贈人與第三人締約，惟締約誘因之形成，是因以贈
      與論之贈與人提供資源在背後支持所致，亦屬之。因此，
      贈與人對受贈人所為之資金移轉，應歸屬於遺產及贈與稅
      法第4 條第2 項之「贈與」或同法第5 條第3 款「以贈與
      論」之行為，其適用上之差異，即在於受贈人不動產買賣
      之締結，是否與贈與人所為之資金移轉，具有明顯之關連
      性；申言之，當受贈人是在實際取得或獲保證取得資金挹
      注之情況下，形成締約誘因，且在後來資金確有實際從贈
      與人移轉至受贈人者，即符合遺產及贈與稅法第5 條第3
      款之規定( 最高行政法院97年度判字第364 號判決參照)
      ，均合先敘明。
    (五)查系爭10筆公設地係被繼承人葉金沙於90年9 月26日死亡
      前，由其繼承人即長子葉清標為代理人，於90年6 月6 日
      及同年8 月29日與出賣人陳愛姝及張明初簽訂，土地價款
      分別為6,550,000 元及10,416,000元，合計16,966,000元
      。而葉金沙給付土地價款之資金來源，除4,966,000 元為
      其個人之自有資金外，其餘1200萬元係分別來自原告等直
      系卑親屬12人各出資100 萬元；其中原告與葉清標、葉鐘
      明、葉美月、汪雅君、葉怡君、葉瑟分、葉四川、王瓊敏
      等9 人分別匯入葉金沙在上開中華商銀及台北國際商銀存
      款帳戶之款項，係用以支付葉金沙購入訴外人張明初所有
      系爭6 筆公設地之價款，為兩造所不爭，惟觀諸葉金沙當
      時已92年歲高齡( 民國前3 年1 月10日生) ，且於90年8
      月24日因診斷胃癌合併食道侵犯於新光醫院住院治療，後
      因不願進一步治療，於同年月28日出院，旋於90年9 月10
      日至90年9 月18日及90年9 月21日至90年9 月25日2 次於
      宏仁醫院住院治療，而於90年9 月26日因食道癌死亡( 見
      原處分卷第40-43 頁之死亡證明書、病歷紀錄資料及本院
      向新光醫院調閱葉金沙之病歷資料頁80所示) ，衡情葉金
      沙當時已處於年邁體衰，並因罹癌且病情急遽惡化之狀況
      下，豈有心思或餘力進行投資理財，甚而積極向原告等直
      系卑親屬分筆貸借資金購地，況其購入者，又係無法利用
      之公設地，在在違乎一般常情；復參諸上述都市計劃法第
      50條之1 規定，公設地因繼承而移轉者，免徵遺產稅；且
      公設地因無法利用，其市價遠低於公告現值之二成，亦為
      社會公知之事實，而葉金沙購入系爭10筆公設地，價款總
      計16,966,000元，但其土地公告現值總額卻高達145,658,
      060 元，亦有上開土地買賣契約書及土地登記謄本可證(
      見原處分頁80-92 、120-129)，故從私經濟活動交易之正
      常觀點以論，實看不出葉金沙購入系爭公設地，及分筆向
      原告等直系卑親屬貸借資金支付價款之多階段法律行為中
      ，具有合理可實現之經濟上目的存在，所能見者，係葉金
      沙以低於公告現值2 成之市價取得系爭公設地，在其死亡
      後，系爭公設地不但因都市計畫法第50條之1 規定免徵遺
      產稅，且原告之父葉清標及其他繼承人尚得以該等公設地
      按之土地公告現值計算價值申請抵繳遺產稅；而原告等直
      系卑親屬就所提供予葉金沙之上開購地資金合計1200萬元
      ，亦得依遺產及贈與稅法第17條第1 項第9 款規定列報被
      繼承人死亡前未償債務扣除額；縱經被告查核結果，認原
      告等直系卑親屬係無償移轉資金予葉金沙，原告等直系卑
      親屬亦得援引遺產及贈與稅法第22條規定，主張贈與稅納
      稅義務人每年之贈與免稅額為100 萬元，而無須繳納贈與
      稅。凡此各節顯係經過精細之計算，原告等直系卑親屬出
      資予被繼承人葉金沙購買系爭公設地，不但不必課徵贈與
      稅，更可申報葉金沙遺產稅之死亡前未償債務扣除額( 見
      原處分卷頁50 所 示葉金沙之遺產稅申報書) ，而該等公
      設地既無須課徵遺產稅，亦可按土地公告現值申請抵繳遺
      產稅。此證諸葉金沙之繼承人葉清標嗣後申請以系爭公設
      地之其中6 筆土地抵繳遺產稅，經辦竣移轉國有登記( 見
      原處分卷頁182-1 88頁之申請書、全體繼承人抵繳同意書
      、實物抵繳明細表及191 頁所附國有財產局通知辦竣國有
      登記函等資料) ；及原告雖一再主張系爭資金移轉為借貸
      關係，惟自葉金沙死亡迄今，系爭資金並未轉回，且葉金
      沙之遺產業經全體繼承人協議分割完畢，然依渠等於95年
      3 月2 日成立之遺產分割協議書所載( 見本院卷頁136-13
      9)，卻無隻字門語提及原申報葉金沙對原告等直系卑親屬
      之系爭未償債務1200萬元( 依遺產稅申報書所載，葉金沙
      死亡時僅有上開未償債務) ，全體繼承人應如何分擔或其
      他任何處理方式，亦未見原告等直系卑親屬有人請求或主
      張應返還該筆借款等情，已足可認定本件係有目的規劃安
      排之租稅規避行為，原告等直系卑親屬自始即無償提供資
      金予葉金沙購入系爭公設地，卻取巧假藉借貸之法律形式
      ，以達規避贈與稅、遺產稅之目的。
    (六)又查，葉金沙購買系爭10筆公設地，均由葉金沙之長子即
      繼承人葉清標為代理人出面與地主陳愛姝、張明初簽訂買
      賣契約，且原告自承葉金沙個人可動用之流動現金甚少，
      於90年6 月6 日與地主陳愛姝簽約時，其所有銀行存款僅
      82,609元；於90年8 月29日與地主張明初簽約時，其銀行
      存款合計僅有86,861元( 見本院卷頁79-89 所示葉金沙之
      銀行存摺紀錄) ；且實際給付土地價款之資金來源，僅4,
      966,000 元為葉金沙個人之自有資金外，其餘1200萬元之
      價款，悉數來自原告等直系卑親屬各出資100 萬元，已如
      前述，並有上述葉金沙之中華商銀、台北國際商銀存款存
      摺紀  錄、土地買賣契約書、給付土地價款支票、匯款回
      條在卷可稽( 見原處分卷頁66-92)。而原告與另贈與人王
      瓊敏係於90年9 月25日各匯款100 萬元至葉金沙在中華商
      銀之存款帳戶，及同日亦有一筆現金100 萬元存入該帳戶
      內，合計300 萬元( 見原處分頁69) ，經由轉帳方式換購
      中華商銀支票面額300 萬元及現金416,000 元，以為給付
      出賣人張明初之部分價款( 見原處分頁82、83頁) ，張明
      初之系爭6 筆公設地亦於90年9 月21日辦理移轉登記予葉
      金沙( 見原處分卷頁120-125)，故審諸上述締約過程及資
      金流程，顯見葉金沙是在獲得原告等直系卑親屬提供資金
      挹注之支持下，形成締約誘因，而與地主陳愛姝、張明初
      間締結土地買賣契約，原告等直系卑親屬確有實際移轉資
      金予葉金沙，用以支付土地價款，足認系爭10筆公設地買
      賣契約之締結，與原告等直系卑親屬之資金移轉，具有明
      顯之關連性，原告等直系卑親屬提供資金予葉金沙購買系
      爭公設地，自已符合遺產及贈與稅法第5 條第3 款「以自
      己之資金，無償為他人購置財產」之規定。原告徒執其非
      土地買賣契約之買受人，且土地價款亦由買受人葉金沙之
      帳戶給付，主張其匯款予葉金沙縱認為無償，亦僅成立同
      法第4 條第2 項之現金贈與云云，並無足採。
    (七)故揆諸前揭說明及上開事證，經審視本件異常法形式實際
      上所帶來之租稅規避效果，對實質上相同經濟活動所產生
      之相同經濟利益，如未能課以相同之租稅，即違反實質課
      稅原則及公平課稅原則。從而，被告就上述整體行為觀之
      ，認定本件係以取巧方式作成法律形式，以達規避稅負之
      目的，依實質課稅原則及本件土地買賣契約之締約過程及
      資金流程，認原告係無償出資為被繼承人購買系爭公設地
      ，依遺產及贈與稅法第5條第3款規定：「以自己之資金，
      無償為他人購置財產者，其資金。但該財產為不動產者，
      其不動產。」，因原告無償為葉金沙購置之財產，為原屬
      張明初所有系爭6筆公設地(不動產)，乃以該6筆土地公告
      現值86,802,300元為基礎，按原告出資比例，計算贈與財
      產價值應為8,333,554 元〔86,802,300×（1,000,000/10
      ,416,000）〕，以原處分( 重審復查決定) 准予追減贈與
      總額251,737 元，變更核定原告贈與總額為8,333,554 元
      ，課徵贈與稅，於法並無不合。
六、綜上所述，原告之主張，均無足採，原處分( 重審復查決定
    ) 於法並無違誤，訴願決定予以駁回，亦無不合，原告仍執
    前詞，訴請判決如其聲明所示，為無理由，應予駁回。
據上論結，本件原告之訴為無理由，爰依行政訴訟法第98條第1
項前段，判決如主文。
中    華    民    國    98    年    11    月   25     日
                    臺北高等行政法院第二庭
                              審判長法  官  徐瑞晃
                                    法  官  陳秀
                                    法  官  蕭惠芳
上為正本係照原本作成。
如不服本判決，應於送達後20日內，向本院提出上訴狀並表明上
訴理由，如於本判決宣示後送達前提起上訴者，應於判決送達後
20日內補提上訴理由書（須按他造人數附繕本）。
中    華    民    國    98    年    11    月   25     日
                                    書記官  李淑貞


司法院資訊處製作；財團法人民間司法改革基金會備份。
